臺北高等行政法院簡易判決　　　　　　　　　　　　　九十三年度簡字第三四二號
　　原　　　告　甲○○
　　被　　　告　財政部臺灣省北區國稅局
　　代　表　人　林吉昌（局長）
　　送達代收人　乙○○
右當事人間因綜合所得稅事件，原告不服財政部中華民國九十二年八月五日台財訴字
第○九二○○四三二○二號訴願決定，提起行政訴訟。本院判決如左：
    主  文
原告之訴駁回。
訴訟費用由原告負擔。
    事  實
壹、事實概要：
  一、原告係甲○○土地代書事務所之負責人，為執行業務之人，其辦理民國（下同）
      八十八年度綜合所得稅結算申報時，自行申報執行業務所得金額為新台幣（下
      同）二六六、四四一元。
  二、被告機關查核時，則以原告帳證無法勾稽為由，依相關帳證及歸戶清單等證據
      資料，認定原告當年度取得之執行業務所得金額為八四七、八七六元，併入原
      告當年度綜合所得額中，核定綜合所得總額為一、五三五、八一五元，淨額為
      一、三五七、四四二元，補徵稅款一○七、○○二元。
  二、原告不服上開核定，而申請復查，但復查結果未獲變更，原告提起訴願亦遭決
      定駁回，因此提起本件行政訴訟。
貳、兩造聲明：
  一、原告聲明：
      求為判決撤銷原處分（復查決定）及訴願決定。
  二、被告聲明：
      求為判決駁回原告之訴。
參、兩造之爭點：
  一、原告主張之理由：
    Ａ、原告已提示八十八年度謝土地代書事務所帳證供被告機關查核，復查時亦依
        規定補充說明，故被告謂「未提示相關帳證供核」，顯然與事實不符。
    Ｂ、原告復查時已詳實說明，被告如認為有必要再為補充，理應另行通知或電話
        告知，但卻以未提供帳證駁回，訴願時財政部又官官相護以相同理由駁回，
        行政機關辦事草率、不負責任，置納稅人之權益於何地？
  二、被告主張之理由：
    Ａ、按「稽徵機關進行調查或復查時，納稅義務人應提示有關各種證明所得額之
        帳簿、文據；其未提示，稽徵機關得依查得之資料或同業利潤標準，核定其
        所得額。」為所得稅法第八十三條所明定，次按「執行業務者於規定期限內
        辦理結算申報並能提供證明所得額之帳簿、文據調查者，其執行業務所得，
        應依帳載核實認定。其未依規定提供調查者，應依所得稅法第八十三條及同
        法施行細則第十三條規定訂定之收費及費用標準核定其所得額。」復為執行
        業務所得查核辦法第二條及第八條所明定。
    Ｂ、本件原告對其經營甲○○土地代書業務收入及業務費用申請復查，經被告機
        關函請其於九十一年十一月二十五日提示帳證及補述復查項目，此有原告於
        九十一年十一月二十一日簽收之掛號郵件收件回執附卷可稽，惟其迄未提示
        相關帳證供核，是原告之主張無從審酌，原核定請予維持。
    Ｃ、另原告主張已提示八十八年度謝土地代書事務所相關帳證供查核一節，按甲
        ○○土地代書事務所當年度所得，係被告機關所屬桃園縣分局依其原告提示
        帳載查核為八四七、八七六元，原告對核定業務收入及業務費用不服，申請
        復查，理當依首揭法令之規定，提示有關各種證明所得額之帳簿、文據，供
        被告機關重新查核，惟迄未提示相關帳證供核，原告主張，顯係誤解。
    理  由
壹、程序方面：
    本案最終核定之應補稅額為一○七、○○二元，其總額未超過二十萬元。而司法
    院曾於九十二年九月十七日以（九二）院台廳行一字第二三六八一號令，依行政
    訴訟法第二百二十九條第二項之規定，將行政訴訟法第二百二十九條第一項之簡
    易案件金額（價額）自三萬元，提高為二十萬元。故本案應認合於行政訴訟法第
    二百二十九條第一項第一款「關於稅捐課徵事件涉訟，所核課之稅額在新臺幣二
    十萬元以下（原為三萬元，現提高為二十萬元）而涉者」，應依簡易訴訟程序進
    行之。
貳、兩造爭執之要點：
  一、原告係「甲○○土地代書事務所」之負責人，為執行業務之人，其申報八十八
      年度綜合所得稅時，列報執行業務所得為二六六、四四一元。
  二、被告機關則核定原告當年度之執行業務所得為八四七、八七六元，其認定方式
      如下：
    Ａ、收入部分：
        原告原申報收入為二、三三七、八二五元，但被告機關以原告未提示相關帳
        簿、憑證為由，乃依歸戶清單等證據資料從高認定原告當年度之收入為二、
        四八八、四五○元。
    Ｂ、費用部分：
        原告原申報費用金額為二、○七一、三八四元，被告機關則以原告申報之費
        用內容不詳及與業務無關，又未提示相關帳簿、憑證為由，剔除其中四三○
        、八一○元後，核定費用為一、六四○、五七四元。
    Ｃ、執行業務所得之計算：
        以核定之收入二、四八八、四五０元減除核定之費用一、六四○、五七四元
        後，計算出原告當年度之執行業務所得為八四七、八七六元。
  三、原告不服，主張：「其已為補充說明，盡到稅法所要求之協力義務，並無所謂
      『未提示相關帳證供核』之情形」云云，而提起本件行政爭訟。
  四、故本案之爭點僅在於「原告是否盡其法定協力義務，提供足夠之證據，來證明
      系爭收入、費用之真實性」一節而已。
參、本院之判斷：
  一、本案所涉相關法理之背景說明：
    Ａ、按不論是營利事業所得稅或綜合所得稅，均有「收入」、「成本」與「費用
        」之概念，蓋惟有追溯出可直接歸屬之成本及經由合理分攤相關之費用，始
        能正確計算出「所得」。只不過在綜合所得稅之情形，所得稅法第十四條第
        一項列舉之十大類所得中，有些種類之收入，依法不可以計算成本費用（例
        如「薪資所得」、「利息所得」與排除「一時貿易所得」後之「營利所得」
        等等），但即便如此，綜合所得稅中上開不得計算「成本費用」之「收入」
        種類，仍然會在各種「扣除額」之規定中，實質認列其「成本費用」（參照
        所得稅法第十七條所定之「標準扣除額」與「特別扣除額」中之「薪資所得
        扣除額」等規定）。
    Ｂ、而「執行業務所得」之計算，不僅可列報成本費用，且法律復明定「其執行
        費用之列支，準用所得稅法有關營利事業所得稅之規定」，並授權主管機關
        訂定列支辦法（所得稅法第十四條第一項第二類第四款參照）。以上之規定
        ，其價值衡量上之正當性在於：
      １、所謂營利事業係指一「組織體」，以賺取利潤為目的而從事各項活動，且
          該等活動具有經常性。若由此定義觀之，執行業務者亦須僱用他人來從事
          其業務內容，同樣具有組織性格，而且執行業務本身之目標也在獲取利潤
          。則二者本質上有其相似性。
      ２、雖然現行法制將「執行業務所得」納入綜合所得稅法制來作規範，但有關
          執行業務費用之列支，仍應準用有關營利事業所得稅之規定，方能正確反
          應其獲利實況，而財政部亦依此授權訂定有「執行業務所得查核辦法」。
    Ｃ、另外所得稅法第八十三條之推計規定，對所有所得稅案件均應一體適用，只
        不過實務上比較多用於營利事業所得稅之核定中。但在法律解釋上，個人綜
        合所得稅亦得適用上開規定為推計。
  二、在上開法理基礎下，本院認為原核定處分並無錯誤，茲說明如下：
    Ａ、收入部分：
      １、此部分被告機關以原告提供之帳證資料與從財稅資料中心所查得之電腦歸
          戶清單不符，而懷疑原告申報內容之真實性，因此要求原告提出帳證資料
          進行實質查核。但因原告拒不提供，因此依查得之「電腦歸戶清單筆數」
          ，按原告承辦之件數，以部頒之每案報酬來核定，自屬於法有據。
      ２、原告對此提出爭執，如係主張自己收取之金額少了每案法定報酬之金額，
          或清單資料有重之處等情，則依所得稅法第八十三條第一、二項之規定
          ，盡其應盡「協力義務」，拿出相關收費憑據並指明付款客戶以供被告機
          關發動調查程序。
      ３、然而原告竟謂：「客戶相關資料係業務機密礙難提供」云云，在此情況下
          難謂其已盡法定協力義務，被告機關依電腦歸戶清單來推計其收入，自無
          錯誤。
    Ｂ、費用部分：
      １、此部分被告機關是按原告之申報數額逐一檢證其所附憑證來查核，而剔除
          其中不符法定要求憑證之金額（剔除理由詳見原處分卷所附之「審核報告
          」，特別是原處分卷第七頁至第十一頁之記載）。
      ２、而上開金額之剔除則涉及「待證事實法律化」之課題，茲說明如下：
        ａ、按所得稅案件中，稅基事實之證明責任，依「客觀證明責任分配原則」
            （這裏不用「舉證責任」一語，是因為考慮到行政訴訟法要求法院有職
            權調查之義務，但即使法院有職權調查之義務，但在事證不明之情況下
            ，仍須依證明責任之客觀分配法則，以定其勝負），應為以下之配置：
          I、有關所得加項之收入，屬於稅捐債權發生之要件事實，應由「稅捐稽
              徵機關」終極負擔「事證不明」之不利益（意即果經法院職權調查後
              ，納稅義務人是否有此筆加項收入存在，仍處於真偽不明之情況時，
              稅捐稽徵機關即不得將此筆收入計入納稅義務人之所得項內），除非
              基於法律之規定，或者基於有法律明確授權之法規命令，容許「推計
              課稅」，才會「弱化」稅捐稽徵機關對待證事實之證明強度，而實質
              上課予納稅義務人反證證明「加項收入存在具有真偽不明之情況，而
              且此等情況之真偽不明有極高程度的蓋然性」。以上所述客觀證明責
              任之「弱化」，屬於法理原則之例外情況，必須有其規範上正當性，
              方得許可。
          II、而有關所得減項之成本及費用，因屬稅捐債權減縮或消滅之要件事實
              ，則應由「納稅義務人」終極負擔「事證不明」之不利益。換言之，
              如果經法院職權調查後，納稅義務人是否有此筆減項費用存在及其費
              用之多寡，仍處於真偽不明之情況時，稅捐稽徵機關具有「決定是否
              接受此筆支出（或多少金額之支出），將之列為所得減項」之認定權
              限。且此種權限之限制，應僅「行政自我拘束原則」或行政法理之其
              他「一般法律原則」而已。
        ｂ、稅法上「待證事實法律化」之成因及特徵：
          I、按法院對訴訟案件勝負之判斷，無非是透過「認定事實」及「適用法
              律」二個過程行之。而事實是依證據來認定，法律則是透法學方法論
              來認知及補充。因此法律與事實是必須嚴加區分的二個概念。
          II、但是以上所言之法律適用過程中，有關事實認定之部分，卻容許立法
              者用法律的手段來加以介入，因而產生「待證事實法律化」之現象，
              這點在行政法規中特別明顯。所以在法有明文之情況（例如實證法中
              有「推定」或「視為」等具體規定），法院對法律事實之心證形成過
              程，實質上即會受該等法律明文之限制。
          III、而法律介入事實認定時，最常見的方式不外「推定」及「視為」二種
              情形，但並不以此為限，也包括(1)「限制證據方法」、(2)「限制調查
              方式」等其他方式。而以上二種規定之存在（即「限制證據方法」與
              「限制調查方式」），也因此會對證據法上之「職權調查原則」形成
              一個法定的底線，法院所發動的職權調查途徑，不能超過此一底線。
          Ⅳ、當然「待證事實之法律化」必須建立在「正法」理念下，並非可由立
              法者任意為之，而必須具有實質上之公平性存在，不然即構成立法權
              之濫用，而有違憲之虞。
          Ⅴ、稅捐法令中存有「待證事實法律化」現象之法理正當性，以及其法規
          範結構之特色：
            (1)、按現行稅法上存有大量之「推定」、「擬制」或「限制證據方法」
                與「限制調查方式」法規範，其待證事實法律化之現象非常明顯。
                而這樣現象存在之法理正當性在於：納稅義務人最清楚相關之稅基
                事實真相，而且實際掌握相關證據資料，因此稅捐之核課有賴於納
                稅義務人之協力，所以稅法上要求人民負擔協力義務，而稅法上有
                關「待證事實法律化」之法規範，通常即是「協力義務」之具體化
                內容（但協力義務之課予，仍以人民掌握有課稅資料之前提，如果
                法律明定「必須有前提事實存在，人民才產生協力義務或必須承受
                不利認定，則此等前提事實之證明，仍由稅捐稽徵機關負擔。所得
                稅法第十四條第一項第五類第五款參照）。
            (2)、而在法規範之結構上，稅法上介入待證事實認定之法規範，通常未
                必均規定於法律中，反而多是規定在法律明文授權之法規命令內，
                此時法院對這種法規命令，必須為以下事項之審查：
              、有無法律或經法律授權之法規命令為其規範基礎。
              、如果是以經法律授權之法規命令作為規範基礎時，有無逾越授權
                  範圍。
              、規定內容有無違反「法明確性」之要求。
      ３、而目前司法實務上一向認為財政部頒布之「執行業務所得查核辦法」為「
          法規命令」，而為適格之法規範，可以實質規範執行業務所得之認定，因
          此該辦法有關規範證據資料限制而導致之「待證事實法律化」現象，也一
          向被認為合法。
      ４、在此情況下，原告如有爭議，應就「待證事實法律化」之爭點為實質爭議
          ，然而其卻僅空泛稱：
          (1)旅費為執行業務所必需，相關資料附於傳票上。
          (2)修繕費、稅捐、交通費均有相關憑據，依稅法規定並無須提示行車執照
            及註明車輛號碼。
          云云，卻未就下述事項為實體說明，在此情況下難謂其已盡法定協力義務
          ，被告機關之核駁亦無錯誤。
          (1)旅費支出之必要性（例如為接洽或執行何項業務而須有此支出，其業務
            之人時地事等事項）。
          (2)修繕費、稅捐、交通費之支出為何與業務有關（特別交通費支出之事由
            ，即其人時地事等事項）﹖是否符合「執行業務所得查核辦法」第十五
            條第二項所要求之證據方法﹖相關之佐證何在。
          (3)職工福利之支出內容為何﹖被告機關將之轉正為「交際費」有何錯誤﹖
            以及什支費用之項目為何與執行業務有關﹖
    Ｃ、而被告機關依上開收入及費用金額來計算原告當年度之執行業務所得，自屬
        合法，原告以上爭執，均無從推翻原處分在事實認定上之合法性。
肆、綜上所述，本件原處分於法有據，訴願決定予以維持亦無違誤，原告訴請撤銷為
    無理由，應予駁回。
據上論結，原告之訴為無理由，爰依行政訴訟法第二百三十六條，行政訴訟法第九十
八條第三項前段，判決如主文。
中　　　華　　　民　　　國　　九十三　　年　　　六　　　月　　二十八　　日
                                   臺北高等行政法院 第  五  庭
                                                    法  官  帥嘉寶
右為正本係照原本作成。
本件以訴訟事件所涉及之法律見解具有原則性者為限，始得於本判決送達後二十日內
向本院提出上訴狀並表明上訴理由，如已於本判決宣示後送達前提起上訴者，應於判
決送達後二十日內補具上訴理由（均按他造人數附繕本），且經最高行政法院許可後
方得上訴。
中　　　華　　　民　　　國　　九十三　　年　　　六　　　月　　二十八　　日
            　　　　　　　　　　　　　　    　      書記官  蘇亞珍
